臺灣臺北地方法院民事判決　　　　　　　94年度訴字第3909號
原　　　告　 丁○○
兼訴訟代理人 丙○○
被　　　告　 甲○○
兼訴訟代理人 乙○○
上列當事人間請求損害賠償等事件，本院於中華民國96年1月23
日言詞辯論終結，判決如下：
    主  文
被告乙○○應將坐落台北市大安區○○○路○段一一八巷五四弄
二號四樓房屋樓頂平台之違章建築物拆除，並將樓頂平台遷讓返
還原告丁○○及其他共有人全體。
被告應連帶給付原告丙○○新台幣伍萬仟壹佰拾元，並自九
十四年七月二十日起至清償日止，按年息百分之五計算之利息。
原告其餘之訴駁回。
本判決第一項訴訟費用由被告乙○○負擔；本判決第二項訴訟費
用由被告連帶負擔十分之四，餘由原告丙○○負擔。
本判決第一項於原告丁○○以新台幣壹佰貳拾柒萬零捌佰柒拾柒
元為被告乙○○供擔保後，得假執行，但被告乙○○如以新台幣
佰捌拾壹萬貳仟陸佰拾元為原告丁○○預供擔保後，得免為
假執行。
本判決第二項於原告丙○○以新台幣壹萬柒仟柒佰壹拾元為被告
供擔保後，得假執行，但被告如以新台幣伍萬仟壹佰拾元為
原告丙○○預供擔保後，得免為假執行。
原告其餘假執行之聲請駁回。
    事實及理由
甲、程序方面
    按訴狀送達後，原告不得將原訴變更或追加他訴。但有下列
    各款情形之一者，不在此限：．．．(二)請求之基礎事實同一
    者。(三)擴張或減縮應受判決事項之聲明者。(七)不甚礙被告之
    防禦及訴訟之終結者，民事訴訟法第255條第1項第2、3、7
    款定有明文。本件原告起訴時僅列丁○○為原告，嗣於民國
    （下同）94年7月5日具狀追加丙○○為共同原告。另原告原
    起訴聲明請求：「(一)被告等應將座落於台北市○○區○○段
    2小段502地號土地上門牌號碼台北市大安區○○○路○段118
    巷54弄2號4樓房屋樓頂平台之違章建築拆除，並遷讓返還原
    告及其他共有人全體。(二)被告應連帶給付原告新台幣（下同
    ）60,000元及自起訴狀繕本送達翌日起至清償日止，按年息
    5%計算之利息。」，末於96年1月23日言詞辯論期日變更聲
    明為：「(一)被告乙○○應將座落於台北市○○區○○段2小
    段502地號土地上門牌號碼台北市大安區○○○路○段118巷
    54弄2號4樓房屋樓頂平台之違章建築拆除，並將樓頂平台返
    還原告丁○○及其他共有人全體。(二)被告應連帶給付原告丙○○120,000元，及自94年7月20日起至清償日止，但年息5%
    計算之利息。(三)願供擔保，請准宣告假執行。」，核其追加
    原告及擴張、變更聲明係基於同一之請求基礎事實，亦不甚
    礙被告之防禦及訴訟之終結，揆諸上開說明及紛爭解決一次
    性之本旨，原告所為之變更及追加，於法並無不合，應予准
    許。
乙、實體方面
一、原告起訴主張：
  (一)門牌號碼台北市大安區○○○路○段118巷54弄2號3樓之房屋
    所有權人為原告丁○○，惟由原告丙○○居住於該處多年；
    樓上即同址2號4樓房屋為被告甲○○所有，並與其夫乙○○
    居住該處。被告二人基於侵權行為之共同意思聯絡，明知公
    寓頂樓平台為全體住戶所共有且未訂立分管契約，竟意圖為
    自己不法之利益，由乙○○於4樓頂加蓋5樓之違章建築一戶
    ，並出租他人牟利，並將頂樓平台加鎖致令所有住戶均不得
    出入，雖迭經各住戶抗議及檢舉，均置之不理，其不法行為
    已嚴重侵害其他共有人之權益，並構成刑法上之竊佔罪行，
    被告應將上開違建拆除並將其所佔用之樓頂平台騰空遷讓返
    還予共有人全體。
  (二)又因被告等佔有樓頂平台並興建違建而未做好維護和防水處
    理，因而使系爭房屋水管漏水，造成原告丁○○所有位於同
    址3樓之房屋亦遭漏水之侵害，經原告丙○○君通知其修繕
    ，被告均推諉責任，致原告丁○○所有之房屋天花板、浴室
    牆壁等處皆漏水、潮濕、發霉，更因其拒絕修繕而使系爭房
    屋及5樓違建之邊牆、外壁鋼筋外露，不時有水泥塊崩落，
    致生公共危險。原告丙○○為修繕同址3樓房屋，共支出修
    繕費用60,000元，又其通知被告修繕，被告均置之不理，其
    居住該處因房屋漏水而遭受精神上痛苦，爰請求精神慰撫金
    60,000元等語，爰依民法第767條、第82l條、第184條、第
    195條規定，提起本訴，並聲明：「(一)被告乙○○應將座落
    於台北市○○區○○段2小段502地號土地上門牌號碼台北市
    大安區○○○路○段118巷54弄2號4樓房屋樓頂平台之違章建
    築拆除，並將樓頂平台返還原告丁○○及其他共有人全體。
    (二)被告應連帶給付原告丙○○120,000元，及自94年7月20日
    起至清償日止，但年息5%計算之利息。(三)願供擔保，請准宣
    告假執行。」。
二、被告則以：樓頂違建是被告乙○○於75年以前搭蓋的，雖屬
    違建但市政府已認定可以暫緩拆除，且刑事竊佔部分已獲不
    起訴處分（本院94年度偵字第16508號刑事案件），況被告
    與全體住戶曾約定，同意修繕費用由全體住戶負擔，而被告
    針對違建部分亦多負擔1倍之公共設施費用，是被告係獲得
    全體住戶之同意而增蓋的。雖近年被告將違建部分出租他人
    ，但所得之租金係作為維護頂樓之保養與維修費用，故原告
    請求將樓頂平台上之違章建築拆除，實無理由。又原告主張
    被告等因佔有上揭樓頂平台並興建違建而未做好維護和防水
    處理，因而使其房屋水管漏水，造成原告所有之房屋嚴重受
    損等情云云。惟原告向其反應漏水情形時，被告亦曾配合修
    繕處理，但修繕後仍繼續漏水，而實際上漏水之原因係隔壁
    4號4樓之馬桶排糞溝管子壞損所致，與被告無關係。又原告
    房屋會漏水原因之一，係因原告將其所有房屋之主牆拆除，
    將臥房加大到走廊外面，並把其房屋之女兒牆外圍加磚牆所
    致；且原告因將房屋隔間拆除致其房屋之屋頂主結構往下沉
    ，導致被告在陽台上安裝之排水溝無法排水，是原告房屋漏
    水受損之原因均非被告所致，故其請求漏水修繕費用及精神
    損害賠償均無依據等語置辯。並聲明：原告之訴駁回及其假
    執行之聲請均駁回。
三、不爭執事項
  (一)原告丁○○與被告甲○○分別為為台北市大安區○○○路○
    段118巷54弄2號（下稱系爭房屋）3樓、4樓之房屋所有權人
    ，又系爭房屋3樓多年來均由原告丙○○居住於該處。
  (二)被告乙○○為被告甲○○之夫，於75年以前即於系爭房屋頂
    樓加蓋違章建築，惟經台北市政府核准暫緩拆除。
四、得心證理由：
    本件爭點在於：(一)原告請求被告乙○○拆除違章建築有無理
    由？(二)原告丁○○所有系爭房屋3樓之漏水是否可歸責於被
    告？經查：
  (一)原告請求被告乙○○拆除違章建築有無理由？
   (1)按屋頂平台依建築設計既屬平台，自應保持平台之原狀而
     為使用，始得謂本於共有物本來之用法，依其性質、構造
     而為使用。經查，被告乙○○於系爭房屋頂樓所搭蓋者屬
     於違章建築等情，除為被告乙○○所不爭執外，並有台北
     市政府工務局建築管理處80年12月16日北市工建（查）字
     第90680號函可參（見台灣台北地方法院檢察署94年度他字
     第7883號卷第13頁），其雖辯稱有得到樓下住戶同意搭蓋
     違建云云，然當事人主張有利於己之事實者，就其事實有
     舉證之責任，民事訴訟法第277條定有明文，被告乙○○辯
     稱其負擔兩戶水電費，惟亦自承：「我們多付一戶，多了
     五樓的部分」等語（見本院95年11月14日言詞辯論筆錄）
     ，被告頂樓違建既出租他人使用，則其負擔之公共水電費
     較其他住戶為多，亦屬合理，尚不得作為其他住戶同意搭
     蓋違建的證據，被告乙○○僅空言辯稱得到住戶同意搭蓋
     違建，卻未舉證以實其說，自難認系爭房屋住戶間就頂樓
     屋頂平台有同意被告乙○○使用並搭蓋違建之分管協議存
     在。又被告乙○○辯稱台北市政府已同意其暫緩拆除云云
     ，惟按是否違建，乃建管單位行政上之權限，與是否有權
     管理使用之私權爭執無涉，被告既違反平台性質及構造，
     且未得其他共有人同意即在頂樓搭蓋違建，即屬無權占有
     。
   (2)按所有人對於無權占有或侵奪其所有物者，得請求返還之
     。對於妨害其所有權者，得請求除去之。有妨害其所有權
     之虞者，得請求防止之，民法第767條定有明文；又按各共
     有人對於第三人得就共有物之全部，為本於所有權之請求
     ，但回復共有物之請求，僅得為共有人全體之利益為之，
     同法第82 1條後段訂有明文。查被告未經其他共有人之同
     意，擅自在頂樓搭蓋違章建築，已侵害全體共有人之權益
     ，原告自得對系爭房屋被告乙○○請求排除侵害，從而，
     原告依民法第821條、767條規定，請求被告乙○○拆除頂
     樓違建返還予共有人全體，為有理由，應予准許。
  (二)原告丁○○所有系爭房屋3樓之漏水是否可歸責於被告？
    (1)查本件經委託臺北市建築師公會鑑定，鑑定人員會同兩造
      於95年2月23日、95年6月28日至現場會勘後，鑑定結果認
      ：「建築物如同一般產品，自動工興建至建築完成起，
      即有其耐用年限。本案鑑定標的物為民國57年興建完成之
      加強磚造建築物，因磚牆原具有較高吸水率之孔隙，建築
      物興建迄今將屆四十年，其粉刷層歷經長年地震及風化等
      ，難免產生裂紋，再經風雨濕氣滲透，極易產生水漬菌斑
      。依鑑定結果，鑑定標的物2號四樓浴室及陽台樓版曾
      有局部滲漏水，致其下層（2號三樓）室內牆壁、天花板
      受潮發霉，惟於鑑定會勘時，並無持續大量漏水現象，此
      損害多屬建築物長年缺乏維護產生」，有該公會95年9月
      27日（95）(十四)鑑字第924號鑑定報告書可證，參酌鑑定報
      告所附照片，堪認原告所有系爭3樓房屋之漏水係因被告
      所有房屋老舊缺乏維護、浴室及陽台樓版滲水所導致，被
      告辯稱原告房屋漏水與其無關云云，並不足採。
    (2)按「因故意或過失，不法侵害他人之權利者，負損害賠償
      責任。故意以背於善良風俗之方法，如損害於他人者，亦
      同。違反保護他人之法律者，推定其有過失。」民法第18
      4條定有明文。查系爭3樓房屋現為原告丙○○所居住，並
      因被告之侵害行為而支出修繕費用，被告系爭房屋因有缺
      乏維護之上開缺失，致他人受損害，該損害既為被告所有
      房屋漏水所致，被告自應依前揭規定對原告丙○○負侵權
      行為損害賠償責任。茲就原告丙○○請求賠償金額分敘如
      下：
      修繕費用部分：查原告丙○○雖主張支出修繕費用60,0
        00元，然經台北市建築師工會鑑定結果認：「本案鑑定
        標的物2號三樓已局部整修粉刷，鑑定人僅就鑑定現況
        推估其修繕費用為新台幣53,130元」，有上開鑑定報告
        附卷可參，應認原告丙○○請求修繕費用以53,130元為
        合理，逾此範圍之請求為無理由，不應准許。
      精神慰撫金部分：原告丙○○主張其居住該處、因上開
        漏水造成其精神受有痛苦，請求被告賠償精神慰藉金
        60,000元云云，惟按受精神之損害得請求賠償者，法律
        皆有特別規定，如民法第18條、第19條、第194條、第
        195條、第979條、第999條等是，換言之，慰藉金之賠
        償須以人格權或特定身分法益遭遇侵害，使精神上受有
        痛苦為必要（最高法院50年台上字第1114號、51年台上
        223號判例參照）。查本件受有損害者為原告丁○○所
        有之上開房屋，而因財產損壞所造成非財產上之損害，
        現行法上並無規定得請求賠償，故上訴人請求精神賠償
        於法究非有據，應予駁回。
五、綜上所述，原告基於民法第767條、第82l條、第184條規定
    ，請求被告乙○○拆除違章建築將樓頂平台返還予原告丁○○及共有人全體，並請求被告連帶賠償原告丙○○53,130元
    及自94年7月20日起至清償日止，按年息百分之5計算之利息
    ，為有理由，應予准許，逾此範圍之請求為無理由，應予駁
    回。
六、假執行之宣告：兩造陳明願供擔保，聲請宣告假執行或免為
    假執行，經核原告勝訴部分，於法並無不合，爰分別酌定相
    當擔保金額准許之。致原告敗訴部分其假執行之聲請失所依
    附，應併予駁回。
七、據上論結，本件原告之訴一部有理由、一部無理由，並依民
    事訴訟法第79條、第85條第2項、第390條第2項、第392條第
    2 項，判決如主文。
中　　華　　民　　國　　96　　年　　1 　　月　　31　　日
                  民事第五庭    法　官　蔡如琪
以上正本係照原本作成
如對本判決上訴，須於判決送達後20日內向本院提出上訴狀
中　　華　　民　　國　　96　　年　　1　 　月　　31　　日
                    　　　　　　書記官　劉寶鈴
